臺灣高等法院民事判決
109年度上字第1189號
上  訴  人  邱國華  

訴訟代理人  官振忠律師
            王妤安律師
被 上訴 人  皇家名宮大樓管理委員會

法定代理人  李壽全  
訴訟代理人  李建民律師
上列當事人間請求撤銷區分所有權人會議決議等事件，上訴人對
於中華民國109年7月15日臺灣臺北地方法院第一審判決(108年度
訴字第5597號)提起上訴，本院於110年1月13日言詞辯論終結，
判決如下：
    主      文
上訴駁回。
第二審訴訟費用由上訴人負擔。
    事實及理由
一、上訴人主張：皇家名宮大樓（下稱系爭大樓）由門牌號碼臺
    北市○○區○○路0段000○0號、107之5號及107之7號等3棟樓體
    （以下分別簡稱107之1號、107之5號、107之7號）組合而成
    ，伊於107之1號計有5戶房產。系爭大樓管理委員會組織章
    程（下稱系爭章程）第2條第4項規定關於管理委員之選舉採
    「單選制」方式，即1戶1張選票、圈選1名委員，每住戶有1
    個被選舉權。系爭大樓管理委員會自民國96年間起，未經區
    分所有權人會議決議，逕自改採「複選制＋門牌式選票」之
    選舉方式，即1戶1張選票可選5位委員，並以戶別(門牌號碼
    )為計算被選舉權之基礎，嗣後11年間均以此為系爭大樓之
    選舉慣例。詎被上訴人於108年6月22日召開系爭大樓第34屆
    區分所有權人會議（下稱系爭會議）為被上訴人第35屆管理
    委員選舉，其選舉方式未經區分所有權人會議決議逕改為違
    反系爭章程之「複選制＋姓名式選票」，即1戶1張選票可選5
    位委員，並以人別為登記之基礎，擁有多數房產者僅有1個
    被選舉權，並據以作成第35屆管理委員選舉結果之決議(下
    稱系爭決議)。先位主張系爭決議違反系爭章程第2條第4項
    之強制規定及法定方式，依公寓大廈管理條例第1條第2項、
    第29條第2項、民法第71條、第73條規定，應屬無效。復因
    系爭決議所採選舉方法違反系爭章程第2條第4項，不當侵害
    伊當選機率，違反禁止權利濫用及誠信原則，伊於108年6月
    22日開票結束後即當場向所有與會委員、住戶表示異議，備
    位主張系爭決議之決議方法違反系爭章程及法令，依民法第
    56條第1項規定訴請撤銷等語，聲明求為先位確認系爭決議
    無效，備位撤銷系爭決議之判決（原審為上訴人全部敗訴之
    判決，上訴人不服，提起上訴）。上訴聲明：㈠先位聲明：⒈
    原判決廢棄。⒉確認系爭決議無效。㈡備位聲明：⒈原判決廢
    棄。⒉系爭決議應予撤銷。
二、被上訴人則以：系爭決議內容為選舉系爭大樓第35屆管理委
    員，並無違反法令或系爭大樓規約，自非無效；縱認該決議
    違反系爭章程第2條第4項所定選舉方式，依公寓大廈管理條
    例(下稱管理條例)第1條第2項規定，僅屬決議方法違法，應
    適用民法第56條第2項規定撤銷，無適用民法第71條、第73
    條之餘地。上訴人於109年6月20日始追加備位聲明請求撤銷
    系爭決議，已逾民法第56條第1項規定3個月除斥期間，且上
    訴人未當場對選票方式及決議方法表示異議，亦與同條項所
    定撤銷之訴要件不符。107之1號應選5名管理委員，擴充解
    釋為每張選票至多可推選5人，並未逸脫系爭章程第2條第4
    項「一所有權有一投票權」規定意旨；系爭大樓管理委員之
    選舉方式，自96年起採複選制，迄今已成慣例，系爭大樓
　　104年6月第31屆區分所有權人會議就管理委員選舉案認依「
    歷屆區權會及慣例辦理之」而決議通過，足認系爭決議之決
    議方法及內容未違反規約，亦無權利濫用原則及違反誠信原
    則等語，資為抗辯。答辯聲明：上訴駁回。
三、本院之判斷：
　㈠經查，系爭大樓由107之1號、107之5號及107之7號等3棟大樓
    組成，上訴人為107之1號其中5戶及107之5號其中1戶之區分
    所有權人；依住戶公約第1條及系爭章程第3條規定，系爭大
    樓之管理委員應由107之1號選出5位委員，107之5號、107之
    7號各選出4位委員，共13位管理委員，候補委員2人。被上
    訴人於108年6月22日召集系爭會議選舉第35屆管理委員，由
    林劉騰等13人當選（即系爭決議）等情，有系爭大樓住戶公
    約、系爭章程、選票、當選名單公告照片、系爭會議紀錄在
    卷可稽【臺灣臺北地方法院(下稱臺北地院)108年度北司調
    字第1510號卷(下稱調字卷)第20至25、27至33、39、65頁】
    ，且為兩造所不爭執(本院卷第223頁)，堪信為真實。
　㈡按公寓大廈之區分所有權人為共同事務及涉及權利義務有關
    事項，而召開區分所有權人會議，為該團體之意思決定機關
    ，管理條例對於區分所有權人會議之決議若有程序上瑕疵，
    其效力及如何解決並無規定，鑑於該團體係區分所有權人集
    合而成之社員團體，猶如民法之社團總會，當區分所有權人
    會議決議之召集程序或決議方法違反法令或章程時，依管理
    條例第1條第2項適用民法第56條第1項規定，由區分所有權
    人於決議後3個月內請求法院撤銷決議，但在未撤銷前，決
    議仍為有效。公寓大廈管理條例第29條第2項係規定管理委
    員選任，依區分所有權人會議之決議，而系爭決議內容為被
    上訴人召開系爭大樓之區分所有權人會議，選任該大樓第35
    屆管理委員，並未違反上開規定；本件系爭會議作成之系爭
    決議，縱如上訴人所指在程序上有瑕疵(選舉方式不符系爭
    章程第2條第4項)，然於該決議未經區分所有權人訴請法院
    撤銷前，仍屬有效。從而，上訴人主張系爭決議方法違反上
    開章程規定，依公寓大廈管理條例第1條第2項、第29條第2
    項及民法第71條、第73條等規定主張該決議為無效云云，即
    屬無據。
　㈢次查，系爭決議係於108年6月22日作成，上訴人於108年9月1
    8日提起本件訴訟，雖曾依民法第56條第1項請求撤銷系爭決
    議(臺北地院調字卷第3至18、65頁)，然109年5月6日以民事
    準備㈢狀變更其聲明為「確認系爭決議無效」，並撤回原訴
    ，經原審於109年5月13日言詞辯論程序當庭諭知上訴人所為
    訴之變更合法而予准許(原審卷第125至135、173至174頁)，
    其原依民法第56條第1項規定提起之撤銷訴訟即因撤回而消
    滅(最高法院65年台上字第2183號、108年台上字第641號判
    決意旨參照)。嗣上訴人於109年6月20日以民事準備㈣狀追加
    備位聲明請求撤銷系爭決議(原審卷第235至237頁)，距108
    年6月22日已逾民法第56條第1項所定3個月之除斥期間，其
    此部分請求自有未合。
四、綜上所述，上訴人先位請求確認系爭決議無效，備位請求撤
    銷系爭決議，均無理由，不應准許。原審為上訴人敗訴判決
    ，所持理由雖與本院不同，惟結論並無二致，仍應予維持。
    上訴論旨指摘原判決不當，求予廢棄，為無理由，應予駁回
    。
五、本件事證已臻明確，兩造其餘之攻擊或防禦方法及所用之證
    據，經本院斟酌後，認為均不足以影響本判決之結果，爰不
    逐一論列，附此敘明。
六、據上論結，本件上訴為無理由，依民事訴訟法第449條第2項
    、第78條，判決如主文。
中　　華　　民　　國　　110 　年　　1 　　月　　27　　日
                  民事第二十三庭
                          審判長法  官  蕭胤瑮
                                法  官  袁雪華
                                法  官  楊舒嵐
正本係照原本作成。
如不服本判決，應於收受送達後20日內向本院提出上訴書狀，其
未表明上訴理由者，應於提出上訴後20日內向本院補提理由書狀
（均須按他造當事人之人數附繕本）上訴時應提出委任律師或具
有律師資格之人之委任狀；委任有律師資格者，另應附具律師資
格證書及釋明委任人與受任人有民事訴訟法第466 條之1第1項但
書或第2項（詳附註）所定關係之釋明文書影本。如委任律師提
起上訴者，應一併繳納上訴審裁判費。
中　　華　　民　　國　　110 　年　　1 　　月　　28　　日

     　　　　　　　　　　　　　書記官  常淑慧
附註：
民事訴訟法第466條之1（第1項、第2項）：
對於第二審判決上訴，上訴人應委任律師為訴訟代理人。但上訴
人或其法定代理人具有律師資格者，不在此限。
上訴人之配偶、三親等內之血親、二親等內之姻親，或上訴人為
法人、中央或地方機關時，其所屬專任人員具有律師資格並經法
院認為適當者，亦得為第三審訴訟代理人。